臺灣臺南地方法院刑事判決　　　　　　　　　　　　　九十三年度易字第一一○號
　　公　訴　人　臺灣台南地方法院檢察署檢察官
　　被　　　告　乙○○
右列被告因妨害名譽案件，經檢察官提起公訴（九十三年度偵續字第八號），本院判
決如左：
    主  文
乙○○無罪。
    理  由
一、公訴意旨略以：被告乙○○係台南市○區○○路一段二○六號「和春牙醫診所」
    負責人，曾於民國七十四年至八十三年間，為甲○○之子李克偉治療牙齒，嗣甲○○為向「哈佛牙醫診所」提出傷害告訴，而於民國九十一年九月三十日九時三
    十分許，至「和春牙醫診所」向乙○○索取李克偉診療紀錄（診斷證明書）時，
    乙○○發現診療紀錄記載有誤，乃予以更正後交付甲○○，惟甲○○認不應擅自
    更改病歷，雙方因此發生爭執，翌日（即同年十月一日）下午三時許，甲○○在
    台南市中區法華里里長辦公室撥打電話給乙○○，要求去里長辦公室進行協調，
    乙○○竟在電話中侮罵「幹你娘，你是吃不知道飽？敢說我偽造文書？」等語，
    甲○○聞言一面報警請求轄區派出所警員前來處理，一面趕往該診所，迨台南市
    警察局第二分局開山派出所警員丙○○到達「和春牙醫診所」前騎樓時，乙○○
    亦走出診所，並公然侮罵甲○○稱「你是要來『揩油錢』（台語）？你是為何說
    我偽造文書？」等語，因認被告涉犯刑法第三百零九條第一項公然侮辱罪嫌云云
    。
二、按犯罪事實應依證據認定之，無證據不得推定其犯罪事實。又不能證明被告犯罪
    者，應諭知無罪之判決，刑事訴訟法第一百五十四條、第三百零一條第一項分別
    定有明文。次按事實之認定應憑證據，如未能發現相當證據，或證據不足以證明
    ，自不能以推測或擬制之方法，為裁判基礎（最高法院四十年臺上字第八六號判
    例參照）。再告訴人之告訴，本以使被告受刑事訴追為目的，故其陳述是否與事
    實相符，自應調查其他證據，以資審認，苟其所為攻擊之詞，尚有瑕疵，則在此
    瑕疵未予究明以前，即不能遽採為論罪之基礎（最高法院六十九年臺上字第一五
    三一號判例參照）。另按認定犯罪事實，所憑之證據，雖不以直接證據為限，間
    接證據亦包括在內，然無論直接或間接證據，其為訴訟上之證明，須於通常一般
    之人均不致於有所懷疑，而得確信其為真實之程度者，始得據之為有罪之認定，
    倘其證明尚未達到此一程度，而有合理性懷疑之存在時，即無從為有罪之認定，
    此亦有最高法院七十六年臺上字第四九八六號判例可資參照。
三、公訴人認被告乙○○涉犯上開公然侮辱罪嫌，無非係以告訴人甲○○指訴、錄音
    帶暨錄音譯文、被告於偵查中供詞（見台灣台南地法院檢察署九十一年度偵字第
    一二八五五號偵查卷第三一頁）等為主要論據。訊據被告固坦認伊有於電話中向
    告訴人甲○○辱罵「幹你娘，你是吃不知道飽？敢說我偽造文書」等語，惟堅決
    否認有何公然侮辱犯行，並辯稱：伊當時若有侮辱告訴人之行為，員警應會有印
    象，而且當場也沒有爭吵，況且，依錄音帶內容，應該是伊在電話中詢問之口氣
    ，所以伊懷疑錄音帶中縱有「你是要來卡油錢」等語，亦應是電話中所說，不是
    在現場說的等語。經查：
  （一）告訴人指訴被告在電話中對其辱罵：「幹你娘，你是吃不知道飽？敢說我偽
        造文書」等語，固為被告所是認，惟按刑法上侮辱罪之成立，以公然為要件
        。所謂公然者，須不特定多數人得以共見共聞之狀況，始能認為達於公然之
        程度（最高法院四十八年度台上字第一三八二號判決意旨參照）。查被告係
        於電話中告訴人辱罵：「幹你娘，你是吃不知道飽？敢說我偽造文書」等語
        ，依其當時情形，應只有電話話筒兩端之人方得聽聞該次電話中說話內容，
        顯非處於使不特定多數人得以共見共聞之狀態，核與刑法公然侮辱罪之「公
        然」要件不符，是被告此部分行為，尚難以該罪責相繩。
  （二）又告訴人另指訴：伊於當日到達「和春牙醫診所」前騎樓時，被告亦走出診
        所，並公然侮罵伊稱「你是要求來『揩油錢』（台語）？你是為何說我偽造
        文書？」等語乙節，固據其提出錄音帶及譯文一份為證，然查：
    １、告訴人所提出之錄音帶譯文雖記載「乙○○：我說你是要來這裡『揩油』什
        麼？」等語（見台灣台南地方法院檢察署九十一年度偵字第一二八五五號偵
        查卷第二二頁），惟經本院勘驗其提出之錄音帶結果為：「(一)錄音初起，告
        訴人指責被告「無天無良，開假的診斷書。」。被告與告訴人間，語言上均
        為爭執關於告訴人在另案告訴其偽造文書之事。（多處聲音嘈雜，甚難辨認
        。）(二)爭執之間確實有人陳速：「也不是什麼嚴重的事情」、「啊是要ㄎㄚ
        〔第四聲〕ㄧㄡ〔第二聲〕啥？（均為台語發音，ㄎㄚ〔第四聲〕ㄧㄡ〔第
        二聲〕應為台語「敲詐」之意）」等語，此有本院勘驗筆錄一份在卷可按（
        見本院九十三年四月十六日勘驗筆錄），且經本院再將該錄音帶於審判期日
        當庭播放，其勘驗結果與上開勘驗筆錄所載內容相符（見本院九十三年五月
        十三日審判筆錄），足見告訴人所提出之錄音帶經播放後，其夾雜喧鬧之雜
        聲，已甚難清楚研判錄音之對話內容，更遑論明確辨識其中「啊是要ㄎㄚ〔
        第四聲〕ㄧㄡ〔第二聲〕啥？」等語是否確為被告所說，已難徒憑該錄音帶
        暨譯文，即逕為被告不利之認定；況依該錄音帶所錄取之對話內容，僅得證
        明錄音帶中談話者之間對話之內容，至於其對話地點係在何處？當時是否處
        於不特定人得以共見共聞之公然狀態？均無從資為判斷之依據，故依該錄音
        帶暨譯文，尚難認被告對告訴人確有公然侮辱之犯行存在。
    ２、且參酌證人即當日曾據報前往現場處理告訴人與被告間糾紛之員警丙○○於
        偵查中證述：「（問：至現場後，有無聽乙○○講甲○○是來揩油的？）事
        隔已久，無法確定」、「（問：乙○○有無辱罵、毀謗甲○○？）雙方爭吵
        並不激烈，當時是甲○○較強勢，一副得理不饒人的樣子，乙○○則處於較
        劣勢」、「（提示錄音帶譯文，問：有無印象當事人間有無如譯文所述之對
        話？）我沒有印象，乙○○曾有說過甲○○是來揩油之類的話，錄音帶內容
        聽不清楚」、「（問：被告乙○○於當時對話中，有無抹黑甲○○來敲詐勒
        索之意？）我感覺得出來，乙○○夫妻有意識到告訴人是來索賠的意圖，但
        是被告並沒有清楚地表達出來，我認為縱使譯文所述為真，但被告乙○○當
        時並沒有公開表達出來的意思」等語（見台灣台南地方法院檢察署九十二年
        度偵字第九六三二號偵查卷第六頁背面至第七頁），繼之於本院審理時到庭
        證稱：「（問：你是根據何原因前往該診所？）我當時是開山派出所的副主
        管，當天開山派出所當天的在勤人員有限，所以，我就當後勤人員，所裡的
        人員已經出去，我當時執行肅竊勤務，在外接到所裡通報，說「和春牙醫診
        所」有醫療糾紛，我就過去。當時，我印象中是穿便服，騎乘一二五的野狼
        機車，下午三點二十分左右到達現場，我對該處附近雖然很熟，但是找不到
        該診所，找到後，看到被告在診所外騎樓底下，坐在機車上，告訴人站在轉
        角的巷子口。我的直覺，他們好像已經吵過了一架。印象中，被告的太太好
        像也在場。告訴人看到我騎用警用車到場後，他便走到臺南市○區○○路一
        段二０六號那邊，告訴人到後，二人又在我面前吵起來」、「（問：說了些
        什麼話？）我印象中是吵架的話題是告訴人小孩子診斷書的問題，好像診斷
        書經過更改的問題。我問告訴人的住居，發現告訴人與被告是鄰居，告訴人
        的小孩子也都接受被告的服務。告訴人認為被告醫生開給他的診斷書有問題
        ，要醫生更改，好像是臼齒的部分變動了，不符合告訴人的要求，所以有了
        爭執」、「（問：有沒有聽到粗野或是攻擊性的言語？）因為一年多了，他
        們雙方火氣都很大，特別的言詞我實在不記得了」、「（問：吵架當時現場
        是在哪裡？）是在騎樓那邊，後來醫生有進去。因為告訴人提出控告偽造文
        書，所以我就瞭解雙方的年籍資料身分」、「（問：爭吵的時間是否都在騎
        樓？或是在診所內？）應該沒有到診所裡面」、「（問：現場還有何人？）
        當時沒有人圍觀，只有我、告訴人、被告和被告的太太在場」、「（問：當
        場有沒有聽到『你是要來『揩油錢（台語）』此語？）我真的沒有印象，快
        二年了」、「（問：對本院勘驗內容有何意見？）告訴人說的「無天無良」
        這句話，我還有印象。『也不是嚴重的事情』、『是要敲詐些什麼』等語，
        我也不是很確定，但是現場應該是會有這樣的反應，不過我沒有辦法確定爭
        執之間，他們是否有講過這句話」等詞（見本院九十三年五月十三日審判筆
        錄），綜觀其於偵查及本院審理時所為前揭證詞，均未能明確確認被告曾對
        告訴人稱：「你是要來『揩油錢』（台語）？」等語，是依其證詞亦不足以
        認定被告確曾對告訴人為公然侮辱之言詞。
    ３、雖公訴人另舉被告於偵查中供稱：「（問：通電話後，告訴人到你診所時，
        你說告訴人告你偽造文書，是要敲詐錢？）是的，我在診所內有如此說，我
        心裡亦是如此認為，我在修正病歷之前，已向告訴人解釋了半天，所以我下
        意識覺得告訴人是要敲詐錢」等詞（見台灣台南地方法院檢察署九十二年度
        偵字第一二八五五號偵查卷第三三頁），資為被告涉有公然侮辱犯行之佐證
        。然承前所述，公然侮辱罪之成立，須以公然為要件，而所謂公然者，須不
        特定多數人得以共見共聞之狀況，始能認為達於公然之程度，就被告乙○○
        前揭供詞觀之，其說話當時是在診所內，顯非大庭廣眾得以共見共聞之場所
        ，且證人丙○○亦證稱：「（問：九十二年九月二日下午二時三十七分在偵
        查中作證，是否陳述：曾聽到被告說甲○○是要來卡油、勒索之類的話？）
        有的，我在偵查中說的，是說告訴人離開後，我進入診所查證，被告碎碎唸
        的說這些話。當時，告訴人不在場。那是在診所裡面，所說的話有這個味道
        在。但是，被告當時只有說『卡油』，沒有說勒索」等語（見本院九十三年
        五月十三日審判筆錄），顯見被告說上開言詞時，告訴人並不在現場，則以
        當時被告診所內僅有其夫妻二人及員警丙○○在場，實難認已達足使不特定
        多數人得以共見共聞之程度，自與公然侮辱罪之「公然」構成要件有間；況
        依證人丙○○前揭證詞可知，被告當時係於告訴人離去後，帶員警丙○○進
        入其診所後，自己喃喃自語而說出上開言詞，則以先前告訴人曾與被告間曾
        就醫療診斷書一事發生言詞爭執，被告所為前揭言詞應僅係幾近抱怨之話語
        ，此觀諸證人丙○○所述：被告碎碎唸的說這些話等詞，益臻明瞭，故依當
        時情形，亦難認被告主觀上有侮辱告訴人之意思，否則其苟有侮辱告訴人之
        不法犯意，何以會遲至告訴人離去後，俟返回診所內方喃喃自語說出上開話
        語？是公訴人所舉上開證據，亦難憑認被告有何公然侮辱之犯行。
四、綜上所述，告訴人指訴被告在電話中對其辱罵：「幹你娘，你是吃不知道飽？敢
    說我偽造文書」乙節，核與公然侮辱罪之「公然」構成要件不符；另公訴意旨所
    認被告曾公然侮罵稱「你是要來『揩油錢』（台語）」等語部分，經本院勘驗告
    訴人所提出之錄音帶結果，因夾雜喧鬧之雜聲，無法明確辨認被告確有向告訴人
    辱罵錄音譯文上所載之言詞，且當時是否處於共見共聞之公然狀態，亦無從據為
    判斷，而依證人丙○○之證詞及被告之供詞均不足認定被告有公然侮辱之犯行，
    此外，復查無積極證據據足以證明被告有何如公訴人所指犯行，既屬不能證明被
    告犯罪，自應依法諭知無罪之判決。
據上論斷，應依刑事訴訟法第三百零一條第一項判決如主文。
中      華      民      國      九十三      年      五    月  二十七    日
                                  臺灣臺南地方法院刑事第二庭
                                      審判長法  官  陳振謙
                                            法  官  陳志成
                                            法  官  李銘洲
右正本證明與原本無異。
如不服本判決，應於判決送達後十日內，向本院提出上訴狀。
                            書記官  黃傳鈞
中      華      民      國      九十三      年      六    月    二      日
